【裁判字號】    88,家訴,185
【裁判日期】    890201
【裁判案由】    分割遺產
【裁判全文】
臺灣臺中地方法院民事判決  八十八年度家訴字第一八五號
    原      告  甲  ○
    訴訟代理人  林永貹律師
    複代理人    黃英傑律師
    被      告  乙○○  住台中.
                丙○○  住台中.
右當事人間請求分割遺產事件，本院判決如左：
    主    文
原告之訴駁回。
訴訟費用由原告負擔。
    事    實
甲、原告方面：
一、聲明：兩造共同繼承如附表所示被繼承人陳玉兔之遺產應予分割。分割方法如附
    表所示。
二、陳述：兩造之父陳玉兔於民國六十九年七月六日死亡，遺有如附表所示之財產，
    兩造雖同為其子而為法定繼承人（應繼分各為三分之一），惟被告始終拒絕辦理
    繼承登記，原告乃單獨於八十八年一月十三日申辦繼承登記，將所繼承土地之應
    有部分均登記為公同共有。本件兩造所公同共有者，均為土地之應有部分，並非
    單一之物，以原物分配，僅須得消滅公同共有關係。被繼承人陳玉兔並無禁止分
    割遺產之遺囑，兩造間亦無不得分割遺產之約定，爰依民法第一千一百六十四條
    之規定，訴請判決如原告聲明所示。
三、證據：提出土地登記謄本六件、遺產稅逾核課期間案件同意移轉證明書影本二臺
    中縣沙鹿鎮公所函、地籍圖謄本、戶籍謄本影本各一件為證。
乙、被告方面：
一、聲明：原告之訴駁回。
二、陳述：系爭土地於兩造之被繼承人陳玉兔生前即經兩造同意將坐落臺中市○○區
    ○○段三九一、三九二、臺中縣沙鹿鎮○○○段○路厝小段三一０─四地號土地
    分歸被告乙○○取得，而就坐落臺中縣沙鹿鎮○○○段○路厝小段三一０─一０
    、三一０─十一及同段南勢坑小段一─三地號土地分歸原告甲○及被告丙○○取
    得。原告及被告丙○○取得部分，於被繼承人生前即已分別出售與翁燈煌、王江
    欣取得。嗣被繼承人於六十九年七月六日死亡。原告提起本件訴訟，不應准許。
三、證據：提出土地登記謄本六件、土地登記簿謄本影本三件、本院八十三年度訴字
    第二五一號和解筆錄影本一件為證，並聲請訊問證人翁陳阿珠、王江欣。
丙、本院依職權向臺中縣沙鹿鎮公所函查臺中縣沙鹿鎮○○○段南勢坑小段二九─一
    地號土地何人之應有部分被徵收？是否均經領取補償費？並向臺中縣清水地政事
    務所函查臺中縣沙鹿鎮○○○段○路厝小段三一０─四地號土地遺產分割繼承登
    記資料。
    理      由
一、本件原告主張兩造之父陳玉兔於六十九年七月六日死亡，遺有如附表所示之財產
    ，兩造雖同為其子而為法定繼承人（應繼分各為三分之一），惟被告始終拒絕辦
    理繼承登記，原告乃單獨於八十八年一月十三日申辦繼承登記，將所繼承土地之
    應有部分均登記為公同共有。本件兩造所公同共有者，均為土地之應有部分，並
    非單一之物，以原物分配，僅須得消滅公同共有關係。被繼承人陳玉兔並無禁止
    分割遺產之遺囑，兩造間亦無不得分割遺產之約定，爰依民法第一千一百六十四
    條之規定，訴請判決如原告聲明所示等語。被告則以系爭土地於兩造之被繼承人
    陳玉兔生前即經兩造同意將坐落臺中市○○區○○段三九一、三九二、臺中縣沙
    鹿鎮○○○段○路厝小段三一０─四地號土地分歸被告乙○○取得，而就坐落臺
    中縣沙鹿鎮○○○段○路厝小段三一０─一０、三一０─十一及同段南勢坑小段
    一─三地號土地分歸原告甲○及被告丙○○取得。原告及被告丙○○取得部分，
    於被繼承人生前即已分別出售與翁燈煌、王江欣取得等語，資為抗辯。
二、按徵收土地應補償之地價及其他補償費應於公告期滿後十五日內發給之，土地法
    第二百三十三條前段定有明文。需用土地人不於上開期限內將補償地價及其他補
    償費額繳交主管地政機關發給完竣者，其徵收土地核准案應從此失其效力；又因
    繼承於登記前已取得不動產物權者，非經登記，不得處分其物權，民法第七百五
    十九條定有明文。又分割共有物既對於物之權利有所變動，即屬處分行為之一種
    ，凡因繼承於登記前已取得不動產物權者，其取得雖受法律之保護，不以其未經
    繼承登記而否認其權利。但繼承人如欲分割因繼承而取得公同共有之遺產，因屬
    於處分行為，依民法第七百五十九條規定，自非先經繼承登記，不得為之；再民
    法第一千一百六十四條所定之遺產分割，係以遺產為一體，整個的為分割，而非
    以遺產中個個財產之分割為對象，亦即遺產分割之目的，在遺產公同共有關係全
    部之廢止，而非個個財產公同共有關係之消滅，司法院大法官會議著有釋字第一
    一０號解釋、最高法院著有八十五年度台上字第二二一九號、八十二年度台上字
    第一七八三號、八十六年度台上字第一四三六號判決意旨足資參照。原告主張兩
    造之父陳玉兔於六十九年七月六日死亡，遺有如附表所示之財產，兩造雖同為其
    子而為法定繼承人（應繼分各為三分之一），惟被告始終拒絕辦理繼承登記，原
    告乃單獨於八十八年一月十三日申辦繼承登記，將所繼承土地之應有部分均登記
    為公同共有等情，固據原告提出土地登記謄本、遺產稅逾核課期間案件同意移轉
    證明書、臺中縣沙鹿鎮公所函、地籍圖謄本、戶籍謄本等為證。然坐落臺中縣沙
    鹿鎮○○○段南勢坑小段二九─一地號土地應有部分五分之一，原為被繼承人陳
    玉兔之父陳水連所有，而陳水連早於昭和二十年五月十日即已死亡之事實，亦有
    被告所提出之土地登記謄本及原告所提出之前開戶籍謄本可稽。是該土地當亦為
    被繼承人陳玉免因繼承其被繼承人陳水連所得之遺產。此徵之原告於為遺產稅申
    報時，亦將該筆土地列入陳玉免之遺產（參前之遺產稅逾核課期間案件同意移轉
    證明書）亦明。再該土地雖於七十八年間經公告徵收有案，然需用土地人之臺中
    縣沙鹿鎮公所並未於公告期滿後十五日內將補償地價及其他補償費額繳交主管地
    政機關發給完竣，陳水連部分之補償費並未經領取之事實，亦有臺中縣沙鹿鎮公
    所八十八年十二月一日、八十九年一月十一日八八沙鎮建字第18457號、八九沙
    鎮建字第00123號函及該函所檢附之資料在卷可憑。是該土地之徵收，自已失其
    效力，該土地即仍為被繼承人陳玉兔因繼承所得之遺產。而兩造就該土地既未經
    繼承登記，自不得請求為處分行為之遺產分割。另該土地既屬兩造被繼承人陳玉
    兔之遺產，則原告就該土地未請求併予分割，亦與民法第一千一百六十四條所定
    之遺產分割，係以遺產為一體，整個的為分割，而非以遺產中個個財產之分割為
    對象，亦即遺產分割之目的，在遺產公同共有關係全部之廢止，而非個個財產公
    同共有關係之消滅不合，原告之訴請為本件遺產分割，於法不合。
三、按共有物之分割，依共有人協議之方法行之，民法第八百二十四條第一項定有明
    文。兩造間就系爭房屋與基地及其他共有物，既經協議以抽籤方法實行分割，揆
    諸上開條項之規定，即生分割之效力，不因上訴人未在鬮分證書加蓋名章而受影
    響，最高法院亦著有四十三年度台上字第九五二號判例意旨足資參照。被告抗辯
    系爭土地於兩造之被繼承人陳玉兔生前即經兩造同意將坐落臺中市○○區○○段
    三九一、三九二、臺中縣沙鹿鎮○○○段○路厝小段三一０─四地號土地分歸被
    告乙○○取得，而就坐落臺中縣沙鹿鎮○○○段○路厝小段三一０─一０、三一
    ０─十一及同段南勢坑小段一─三地號土地分歸原告甲○及被告丙○○取得。原
    告及被告丙○○取得部分，於被繼承人生前即已分別出售與翁燈煌、王江欣取得
    之事實，業據被告二人均同陳述在卷，並經被告提出土地登記謄本、土地登記簿
    謄本為證，復據證人即翁燈煌之妻翁陳阿珠、王江欣分別於本院結證：所有坐落
    臺中縣沙鹿鎮○○○段○路厝小段三一０─一０、三一０─十一係分別向甲○、
    丙○○所買等語屬實。再依前開土地登記謄本及土地登記簿謄本所示，臺中縣沙
    鹿鎮○○○段○路厝小段三一０─四地號土地陳玉兔之應有部分亦於七十年一月
    十五日遺產分割繼承登記予被告乙○○所有。堪認被告前開抗辯為真實。兩造就
    系爭遺產既有分割之協議。則原告提起本件之訴訟，揆諸前開說明，亦於法無據
    ，應予駁回。
四、本件事證已臻明確，兩造其餘之攻擊防禦方法及舉證，均對本判決之結果不生影
    響，爰不一一論述，併附敘明。
五、據上論結：本件原告之訴為無理由，依民事訴訟法第七十八條，判決如主文。
中      華      民      國    八十九    年      二      月    一        日
                                    臺灣臺中地方法院家事法庭
~B法      官  陳秋月
右為正本係照原本作成
如不服本判決，應於判決送達後二十日內，向本院提出上訴狀。
中      華      民      國    八十九    年      二      月    一        日
~B法院書記官
~FO
附表：
編號  土地坐落                                面積      應有部分  分割後
                                            (平方公尺)            應有部分
一  臺中縣沙鹿鎮○○○段南勢坑小段一─三地號  四０八    十五分之四  四十五
                                                                    分之四
二  臺中縣沙鹿鎮○○○段南勢坑小段二九地號    八０一    十五分之一  四十五
                                                                    分之一
三  臺中縣沙鹿鎮○○○段南勢坑小段二九─二地號四七四    十五分之一  四十五
                                                                    分之一
四  臺中市○○區○○段三九一地號              四００一  十八分之一  五十四
                                              ．七八                分之一
五  臺中市○○區○○段三九二地號              八九二二  十八分之一  五十四
                                              ．一八                分之一


司法院資訊處製作；財團法人民間司法改革基金會備份。
